臺灣高等法院刑事判決　　　　　　　　100年度上易字第251號
上　訴　人
即　被　告　吳寬裕
輔　佐　人
即被告之妹　吳雅雰
上列上訴人因妨害名譽案件，不服臺灣臺北地方法院99年度易字
第2961號，中華民國99年12月27日第一審判決（起訴案號：臺灣
臺北地方法院檢察署99年度偵字第18490號），提起上訴，本院
判決如下：
    主  文
上訴駁回。
    事  實
一、吳寬裕於民國99年6月28日下午9時30分，在臺北市大安區○
    ○○路○段201號加州健身房統領店（下稱健身房）運動，認
    為同在健身房運動之鄭伊真一直注視，心感不悅，竟基於公
    然侮辱人之犯意，在健身房內多數不特定人得共見共聞之狀
    況下，起身走向鄭伊真，以5公分左右之近距離，突然朝鄭
    伊真臉部大聲發出「ㄨˋ」之聲音，旋轉身去其他健身器材
    處運動。鄭伊真不堪受辱，就向在場運動之陳世豪指訴吳寬
    裕對其吐口水，並找在場教練前去質問吳寬裕。於翌日查出
    吳寬裕年籍資料，即報警處理，始查獲上情。
二、案經鄭伊真訴由臺北市政府警察局大安分局報告臺灣臺北地
    方法院檢察署檢察官偵查起訴。
    理  由
壹、證據能力部分：
    按被告以外之人於審判外之陳述，雖不符刑事訴訟法第159
    條之1至第159條之4 之規定，而經當事人於審判程序同意作
    為證據，法院審酌該言詞陳述或書面陳述作成時之情況，認
    為適當者，亦得為證據；當事人、代理人或辯護人於法院調
    查證據時，知有刑事訴訟法第159條第1項不得為證據之情形
    ，而未於言詞辯論終結前聲明異議者，視為有前項之同意，
    刑事訴訟法第159條之5第1項、第2項定有明文。經查，本判
    決下列所引用之被告以外之人於審判外之陳述，檢察官、上
    訴人即被告吳寬裕於本院言詞辯論終結前，均未聲明異議，
    本院審酌上開證據資料製作時之情況，尚無違法不當及證明
    力明顯過低之瑕疵，認為以之作為證據應屬適當，爰依刑事
    訴訟法第159條之5規定，認前揭證據資料均有證據能力。
貳、實體部分：
一、訊據被告矢口否認有何公然侮辱告訴人鄭伊真之犯行，辯稱
    ：我因為有躁鬱症，有被害妄想之傾向，我沒有對告訴人吐
    口水，案發時我發現告訴人好像一直在旁邊看著我，我覺得
    很奇怪，才會在起身離開，經過告訴人身旁時，對著告訴人
    ，我嘴巴不自主的發出「ㄨˋ」的聲音（下稱噗一聲），我
    當時是不想再看到告訴人，所以才想離開等語。
二、經查：
（一）上開事實，業據證人即告訴人於警詢、檢察官訊問時指述
      明確（見99年度偵字第18490號卷第6頁、第22頁），並於
      原審證稱：99年6月28日當時我在練腰的運動，被告在我
      前面練仰臥起坐，突然跑到我的前面約五、六公分的距離
      ，且很大聲用力的噗一聲，噴口水到我的臉上，我非常害
      怕，但是我有很大的疑問，所以我找另外二個男生的證人
      ，去找被告理論，我說「我不認識你，你為什麼要噗我的
      口水」，他握緊拳頭，目露凶光說「我沒有，你不要亂講
      話」；我非常害怕，所以請在場的加州教練照顧我，幫我
      監視這個人，因為我還是必須運動，那裡有很多健身器材
      後來我覺得他今天因為失控對人吐口水，哪天他如果失控
      會對人做出更嚴重的情形，所以我就報警，被告當時沒有
      離開，他當時還在健身房運動等語，並當庭示範被告當時
      貼近其臉部之動作及當時所發出噗之聲音。（法官問：你
      可以確認被告當時有噴口水到你的臉上？）對。（法官問
      ：被告他噴口水到你的臉上，你有作什麼處置？）因為健
      身房有毛巾，所以我就馬上擦掉，我請二個證人陪我過去
      ，我也不認識他們，他們剛好在我的旁邊有聽到聲音，還
      問我小姐你還好吧。（法官問：你知道為什麼被告要對你
      作這件事情嗎？）我真的不知道。（法官問：在那之前你
      們有發生什麼衝突或是你有盯著他看嗎？）完全沒有等語
      （見原審卷第19頁）；於本院審理時證稱：99 年6月28日
      下午9點半，在健身房跟在場的被告發生衝突，我完全不
      認識這個人。（法官問：你當時說吳寬裕有對你怎麼樣吐
      口水？）上次我們在法院的時候，吳寬裕承認他當時對著
      我的臉嘆了一口氣，可是那不是一口氣，那是口水，而且
      非常大聲。他朝著我的臉非常的近，大約5、6 公分近，
      大家有聽到，所以才來看我發生什麼事情。被告他是靠近
      我，然後對著我的臉非常的近，然後吐我口水，陳世豪當
      時也有在我旁邊，所以問我是否認識他。我說我不認識，
      所以他們才陪我去找教練問他為什麼這樣，而吳寬裕當時
      一直說他沒有。教練邱俊凱沒有看到，我請教練過去質問
      他。（審判長問：他這樣噗的一聲，是只有發出聲音，還
      是有噴出口水？）噴出口水。（審判長問：口水有無噴到
      妳的臉？）有。（審判長問：妳當場有無拿出手帕擦臉之
      類的動作？）沒有，我請教練去質問他為什麼這樣對我，
      因為我是女生，我不知道要用什麼方法去解決這件事情，
      我只能告訴人家。（審判長問：他過來你怎麼會讓他靠你
      這麼近而沒有防範？）他就是從旁邊走過來一瞬間、冷不
      防就突然把臉靠近我臉，噗一聲《當庭與女法警做出示範
      動作》。（審判長問：他感覺妳一直盯著他看，有無此事
      ？）我沒有盯著他看，而且他在練仰臥起坐，我在練腰。
      （審判長問：過去與他有無恩怨？）我不認識他，加州健
      身房說他是新會員，他才來一個星期，我已經在那邊兩年
      了。我當天找了教練，要他找出這個人"指被告" 的資料
      ，說我要提告，資料找出後，我隔天報警。（審判長問：
      他說他只是嘆息一聲，實情究竟如何？）我確定是吐口水
      等語（見本院卷第81至82頁）。核屬相吻（見99年度偵字
      第18490號卷第6頁、第22頁）。並經證人陳世豪於本院審
      理證稱：（受命法官問：你是否於99年6月28日在台北市
      ○○○路加州健身房運動？）日期我不確定，時間過了很
      久，當天是晚上。（受命法官問：是否認識在座吳寬裕有
      在現場運動嗎？）我不確定是不是在座這位，體型大概是
      ，記不得臉了。（受命法官問：吳寬裕先生當天有在現場
      運動並且與鄭伊真發生爭執？）吳寬裕在現場運動，運動
      完之後走向鄭伊真，然後面對她的時候有發出噗一聲，我
      在鄭伊真的後面，有看到過程。（受命法官問：吳寬裕為
      何對鄭伊真發出噗的一聲？）我也不知道，太突然了。（
      受命法官問：吳寬裕是否因為對她吐口水才發出噗的一聲
      ？）這我不確定。（受命法官問：除了噗的一聲，有無對
      她吐口水？）我沒有看到，鄭伊真的頭剛好擋到吳寬裕的
      臉，所以我沒有看到，我只有聽到聲音。（審判長問：被
      告他的臉是很靠近鄭伊真的臉嗎？）印象很靠近，該是半
      公尺之內。（審判長問：依你所看，被告吳寬裕是否有刻
      意靠近鄭伊真的臉，稍微驅近？）我不確定，但吳寬裕有
      在她面前稍微停下來，是否有把臉靠近，我真的不知道。
      （審判長問：你聽到"噗"聲之後，鄭伊真的反應如何？她
      先楞在那邊，吳寬裕就走掉，接著我不確定鄭伊真有無走
      過來，但是她有對我跟我朋友說"那個男的吐我口水"，接
      著我們就陪他去找教練，後又去找吳寬裕講，吳寬裕的情
      緒蠻激動的，後來他們有無報警我不知道，但是我有到警
      局。（審判長問：你為什麼陪他去找教練？）因為她好像
      被嚇到了，所以陪他去找教練解決。（審判長問：教練在
      現場有無看到這些情狀？）沒有。（審判長問：鄭伊真有
      無做出擦口水或是拿出手帕擦臉等動作？）我不記得。（
      審判長問：鄭伊真是吳寬裕一走過去就告訴妳他吐他口水
      ，還是隔了很久？）一下下，沒有隔很久等語（見本院卷
      第79頁背面至第80頁背面），核屬相吻。足見被告確有於
      案發時經過告訴人身旁，突然靠近告訴人臉部發出噗一聲
      ，告訴人馬上向他人投訴乙情，堪以採認。
（二）被告雖於檢察官訊問時供稱：案發時我身心不佳，我有被
      害妄想症感覺，我在健身房覺得告訴人一直看著我，覺得
      怪怪的，我想去另一個地方運動，但我經過她時，我很用
      力對告訴人的方向嘆一口氣，我不知道有沒有口水噴出去
      ，後來告訴人帶2位男士過來找我，說我吐她口水，我說
      "我沒有"，我因為怕那2位男士會對我不利，所以才用很
      兇的態度，我沒有侮辱她的意思，我只是嘆一口氣，想換
      個地方，我不可能賠告訴人10萬元（見99年度偵字第1849
      0號卷第22、23頁）；於本院審理時仍否認有公然侮辱之
      犯行，辯稱：我兩年前有因為躁鬱症就醫住院，我可以向
      醫院申請證明，我當天經過告訴人前面沒有吐口水之動作
      ，我是因精神疾病，嘴巴時有不自主發出奇怪聲音，事發
      時適發生類似清喉嚨之聲音云云。輔佐人即被告之妹吳雅
      雰陳稱：被告確實有因精神疾病就醫，但是我不知道到底
      是憂鬱症或是躁鬱症，可能要等醫院開出證明，才知道其
      確定之病名（見本院卷第21頁反面），復稱：被告否認吐
      口水，告訴人也沒有具體拿出一些證明，我有常聽到被告
      發出這樣的聲音，這可能是他自己情緒之紓發（見本院卷
      第33、34頁）。並有被告100年5月23日刑事陳報狀暨附乙
      種診斷證明書（馬偕紀念醫院淡水分院100年5月18日出具
      ），其上明確記載被告為精神分裂症、疑似妄想狀態；醫
      師囑言：患者因上症於民國98年3月16日至同年月21日住
      院治療，並於同年月28日及100年5月18日至本院精神科門
      診就診共2次）在卷可按（見本院卷第25至28頁），然以
      案發時之99年6月28日並無被告之就診紀錄，且被告於警
      詢、原審及本院審理時均坦承其當時是因為感覺到告訴人
      一直在注意他，才會貼近到告訴人臉部約5到10公分的距
      離，並很用力地嘆一口氣，且覺得告訴人要相害，那時情
      緒比較激動等語（見原審卷第21頁、偵卷第11頁、本院卷
      第34頁、第83頁背面），足見被告當時確實心生不滿，而
      很用力地嘆氣傳達不悅情緒。衡以如以5至10公分之近距
      離，貼近對方之臉部，並很用力發出"噗"聲，確有可能噴
      出口水，造成對方覺知極端被藐視、或遭羞辱之感受，為
      一般人所認識之事。被告受教程度為專科畢業，有正當工
      作，自無諉稱不知所為將辱及告訴人顏面。且被告如祇單
      純經過告訴人身旁，自無特意將頭貼近告訴人臉旁，並突
      然對著告訴人發出噗聲之舉動，益徵被告並非無意識之情
      緒紓發，告訴人縱無法提出沾口水之毛巾，尚無從採為有
      利被告事證。被告所辯，應屬推諉卸責之詞，不足採信。
（三）按刑法上之公然侮辱罪，所謂「公然」，祗須侮辱行為足
      使不特定人或多數人得以共見共聞，即行成立，不以實際
      上果已共見共聞為必要。所謂「侮辱」，係以使人難堪為
      目的，以言語、文字、圖畫或動作表示不屑、輕蔑或攻擊
      之意思，足以對於個人在社會上所保持之人格及地位，達
      貶損其評價之程度，即足當之。是否符合侮辱之判斷，應
      顧及行為人之年齡、教育程度、職業與被害人之關係及社
      會整體之價值觀等情狀。又故意朝他人臉部吐口水，除足
      使被害者感到恐懼不安外，亦顯有使一般人心生不快、受
      辱感覺，並因而感到狼狽不堪，此觀告訴人於原審證稱「
      （問：你遭到被告這樣噴口水，會讓你有什麼樣的感受？
      ）我那時有一段時間不敢去運動，我有請那邊的經理找一
      個教練，如果我去運動要照顧我，我真的很害怕，到現在
      就還好了，因為被告已經沒有在那裡了，這件事情對我影
      響很大。（問：除了覺得害怕外，你當時有覺得有受到屈
      辱的感覺嗎？）當然有，如果有一個男生吐你口水或是輕
      拍你的背，這是物化女生，這是對女生非常不尊重，我的
      感覺是非常不舒服。（問：所以你的意思是說被告這樣噴
      口水你確實覺得對你人格上的侮辱？）對，且我的精神真
      的受到非常嚴重的傷害，我在家裡時我覺得自己很委屈，
      且我會在家裡哭，我覺得我為什麼會遇到這種事情，對方
      的態度到現在已經五個月了，還是非常不好。」等語，足
      認告訴人確有感到恐懼、不安、受辱（見原審卷第19頁反
      面、20頁）。被告因認告訴人在旁注視，心生不滿，突然
      貼近告訴人臉部大聲發出噗聲之舉，尚非無意識之行為，
      又在健身房之不特定人得共見共聞，將使告訴人受辱難堪
      ，足見事發時被告係以此種方式表達其對於告訴人之不悅
      ，其意圖貶損告訴人人格，至為灼明。
（四）綜上所述，本案事證明確，被告犯行洵堪認定，應依法予
      以論罪科刑。
三、核被告所為，係犯刑法第309條第1項之公然侮辱罪。原審經
    審理結果，認被告罪證明確，適用刑法第309條第1項、第41
    條第1項前段、刑法施行法第1條之1等規定，並審酌被告僅
    因對告訴人不滿情緒無從紓發，竟在不特定多數人可共見共
    聞之健身房之公開場所，突然貼近告訴人臉部發出噗一聲，
    即足侮辱、貶抑告訴人人格，造成告訴人精神上之傷害，被
    告犯後猶執詞否認犯行，未賠償告訴人所受損害，難認已有
    悔改之意思，並念及被告無犯罪前科，素行尚佳，及衡諸本
    案犯罪情節及告訴人受損害之程度等一切情狀，量處被告拘
    役35日，並諭知易科罰金之折算標準。核其認事用法俱無不
    當，量刑亦稱妥適。被告上訴意旨略以：我當天經過告訴人
    前面沒有吐口水之動作，是因精神疾病，嘴巴時有不自主發
    出奇怪聲音，事發時適發出類似清喉嚨之聲音云云。然查，
    被告雖於100年5月23日提出刑事陳報狀暨附乙種診斷證明書
    ，證明被告確曾因精神分裂症、（疑似）妄想狀態而有住院
    及2次門診治療，究非案發時患病之佐證；經本院詢函調查
    結果，被告於99年4、5月間，均查無於馬偕紀念醫院精神科
    之就診紀錄，有馬偕紀念醫院100年9月28日馬院醫骨字第10
    00004248號函暨被告之病歷影本14紙附卷可按（見本院卷第
    60至69頁背面），自不足採為被告有利之認定。被告辯稱係
    因受精神疾病之影響云云，核與卷存客觀事證不符，自無足
    取。綜上所述，被告上訴意旨仍執前詞，否認犯罪，為無理
    由，應予駁回。
據上論斷，應依刑事訴訟法第368條，判決如主文。
本案經檢察官張熙懷到庭執行職務。
中    華    民    國   100    年    11    月    10    日
              刑事第十四庭審判長法  官    陳志洋
                                法  官    遲中慧
                                法  官    張惠立
以上正本證明與原本無異。
不得上訴。
                                書記官    王秀雲
中    華    民    國   100    年    11    月    10    日
附錄：本案論罪科刑法條全文
中華民國刑法第309條
（公然侮辱罪）
公然侮辱人者，處拘役或 3 百元以下罰金。
以強暴犯前項之罪者，處 1 年以下有期徒刑、拘役或 5 百元以
下罰金。